臺灣高等法院刑事判決　　　　　　93年度重上更(三)字第95號
　上　訴　人
　即　被　告　丁○○
　選任辯護人　曾紀穎律師
　　　　　　　鄭洋一律師
　　　　　　　李文欽律師
上列上訴人因貪污治罪條例等案件，不服臺灣新竹地方法院83年
度訴字第1101號，中華民國84年9月27日第一審判決 (起訴案號
：臺灣新竹地方法院檢察署82年度偵字第2983號、83年度偵字第
407、4672號)提起上訴，判決後，經最高法院第3次發回更審，
本院判決如下：
    主  文
原判決關於丁○○部分撤銷。
丁○○無罪。
    理  由
一、公訴意旨略以: 被告丁○○於79年、80年係擔任蠶蜂業改良
    場 (現改為行政院農業委員會苗栗區農業改良場，下稱蠶蜂
    業改良場)之推廣課課長，為依據法令從事公務之人員；洪
    敦和 (已歿)係設於臺北市○○○路○段49號5樓之1之台玉實
    業股份有限公司 (下稱台玉公司)之負責人。於79年5月間，
    蠶蜂業改良場辦理臺灣省基層建設第1期3年計畫第二(79)年
    度實施計畫-八加強改善偏遠地區居民生活計畫中關於蠶絲
    加工，需購買訓練材料平面繭、蠶絲手紡線等，係由丁○○
    負責主管業務，王建貴、詹益宏 (均經判決無罪確定)則負
    責採購業務。丁○○、王建貴明知該廠於79年5月間採購上
    開手紡線、平面繭、上乾繭等金額高達78萬元，及詹益宏明
    知80年6月間採購絲絨線8萬5千元及採購上絲棉、上乾繭、
    平面繭85萬3千元，依照臺灣省政府所屬各機關採購及營繕
    稽核小組作業要點、蠶蜂業改良場稽核小組會議政風督導小
    組紀錄，其比價、議價之案件，均應依規定程序公開為之，
    不得假借理由改變作業方式，且不得任由一家廠商包辦估價
    ，詎丁○○因與洪敦和熟識，乃與王建貴、詹益宏等三員，
    竟共同基於對於主管之事務直接圖利洪敦和之犯意聯絡，丁
    ○○並基於概括圖利之犯意，於79年6月、80年6月主辦、承
    辦上開採購及業務，丁○○私下早與洪敦和協議，明知該廠
    尚未進行比價、議價，致洪敦和於79年2月9日起即已開始送
    貨，迄同年5月6日，先後出貨絲棉 (惟送貨明細表偽載手紡
    線，已如上述)137公斤，而王建貴、詹益宏則任由洪敦和自
    行尋找其原已熟識之另外廠商計有欣欣蠶絲業股份有限公司
    、嘉德蠶絲被行、嘉聯絹業股份有限公司、楠太實業股份有
    限公司或獨資之侯清癸、陳坤川、農友蠶種製造場等，取其
    估價單參與議價，以掩人耳目，致其三次採購，均由台玉公
    司以最低成交。嗣洪敦和分別於79年6月、80年6月請領上開
    三批貨款，依序為73萬元、8萬5千元及85萬3千元時，丁○
    ○明知其所送貨物種類、數量均不相符合，其中73萬元貨物
    部分，僅送絲棉92公斤 (每公斤僅960元，依約應送蠶絲手
    紡線159台斤，每公斤2千元)、上乾繭26.3公斤 (依約應送
    300公斤)，另平面繭應送150公斤，則未送貨，另8萬5千元
    貨物部分，僅送5千元貨物，而85萬3千元部分，則未送任何
    貨物，竟強令知情之該場同課助理研究員丙○○及助理楊美
    鈴分別在73萬元請款用之粘貼憑證用紙上之驗收或證明欄及
    保管欄內蓋章通過，並事先自行在業務主管欄內蓋章通過，
    同時由洪敦和於79年6月20日書立不實之欠條上載「茲欠蠶
    蜂業改良場推廣課平面繭150公斤 (每公斤1千7百元)、上乾
    繭273.7公斤 (每公斤690元)、蠶絲線22公斤 (每公斤2千元
    )，共計新台幣487,853元正」，憑以代替交貨，復於79年11
    月10日，明知洪敦和並未交付蠶絲10公斤之貨物，竟指示知
    情之楊美鈴，於其業務上所掌之上開79年6月20日之欠條之
    公文書上，登載79年11月10日收蠶絲10公斤 (2萬元正)之不
    實事項，足以生損害於蠶蜂業改良場收受貨款之正確性。另
    於8萬5千元及85萬3千元二批貨物，亦以書寫欠條之上開同
    一手法，讓洪敦和順利領取上開金額貨款，圖利洪敦和。丁
    ○○與劉學湘、林洋三、章加寶、劉廷琦 (後4人業經判決
    無罪確定)具為稽核小組之監驗人，主管驗收業務，與王正
    明明知洪敦和於81年6月28日14時許，根本未交付上開85 萬
    3千元之任何貨物 (即上乾繭300公斤、上絲棉350公斤、平
    面繭200公斤)，竟共同基於對於主管之驗收事務直接圖利洪
    敦和之犯意聯絡，竟於其等職務上所掌之蠶蜂業改良場購置
    財物驗收紀錄公文書上載明於上開時間及該場內對上開85
    萬3千元之貨物，於驗收結果欄內載明「符合」等之不實事
    項並簽名，而王正明、丁○○、劉廷琦復於80年6月29日在
    渠等職業上所掌之粘貼憑證用紙之驗收或證明業務、主管、
    總務主管欄內蓋章，記載上開不實之事項，並提出於臺灣省
    政府民政廳，而行使之，均足以生損害於蠶蜂業改良場驗收
    貨物之正確性，並使洪敦和得到未交貨先領款之不法利益。
    又丁○○與劉學湘、章加寶於80年10月14日明知洪敦和實際
    上並未交付35萬7千元之貨物，竟於其職務上所掌之上開79
    年6月20日洪敦和書立之欠條上，載明不實之「洪敦和於80
    年10月14日交貨，價值新台幣35萬7千元正」，並提出於臺
    灣省政府民政廳，而行使之，足以生損害於蠶蜂業改良場送
    貨紀錄之正確性。並使洪敦和得到不必交貨先領款之不法利
    益及使黃肇毓得到不必比價及驗收而得領款之不法利益。因
    認被告丁○○犯有貪污治罪條例第6條第1項第4款之圖利罪
    嫌及刑法第216條、213條之行使公務員登載不實公文書罪嫌
    云云。
二、公訴人認被告丁○○有前開犯行，係以洪敦和早在議價前開
    始送貨，而上開欣欣公司等其他廠商，係經洪敦和告知始寄
    發估價單等情，亦據人即楠太公司負責人黃嬌娥、欣欣公司
    業務部經理劉瑞源等結證在卷。另洪敦和亦為前述農友蠶種
    製造廠之股東，亦經證人即該廠負責人侯勝雄結證在卷。另
    參以原審同案被告丙○○於發現洪敦和欲請款時，其送貨之
    種類、數量俱不相符，而向被告提出質疑時，被告除仍指示
    其蓋章於上開黏貼憑證用紙之驗收或證明欄內外，其自己亦
    率先在業務主管欄蓋章，復佐以上開三批貨物均未依約定交
    付，亦未曾予驗收、保管等情，亦據被告、劉學湘、林洋三
    、章加寶、劉廷琦供承在卷，此外復有80年度加工訓練材料
    請購、比價、議價、請款資料、欠條二紙等資料及79年度蠶
    絲加工訓練班課程表、臺灣省基層建設第1期3年計畫第三(
    79)年度實施計畫-八加強改善偏遠地區居民生活計劃為所憑
    之論據。
三、按不能證明被告犯罪者，應諭知無罪之判決；又犯罪事實應
    依證據認定之，無證據不得認定犯罪事實，刑事訴訟法第
    301條第1項、第154條第2項定有明文。認定犯罪事實所憑之
    證據，雖不以直接證據為限，間接證據亦包括在內；然而無
    論直接或間接證據，其為訴訟上之證明，須於通常之人均不
    致有所懷疑，而得確信其為真實之程度者，始得據為有罪之
    認定，倘其證明未達此一程度，而有合理之懷疑存在，致無
    從為有罪之確信時，即應為無罪之判決，最高法院76年台上
    字第4986號判例可資參照。
四、訊據上訴人即被告丁○○否認有公訴意旨所指之犯行，辯稱
    :蠶絲、乾繭為極易吸濕受潮滋生霉菌之物，但改良場所在
    地苗栗地區濕度多在百分之80以上，並不利絲繭貯存，另改
    良場內之繭絲試驗等工廠，又有必須使用蒸氣之煮繭、繅絲
    ，即加濕及定幅等機器，將使濕氣更重，尤不適合貯存絲繭
    等材料，加以改良場原預定存放材料之推廣中心大樓尚未建
    竣，故改良場見台玉公司(在嘉義水上鄉)既有貯存絲繭等材
    料之適當場所與設備，即經會計室、總務室及推廣課會商結
    果，沿用前將水泥貯放包商處之舊例，認可借用台玉公司保
    管場所貯放，且同時要求台玉公司出具欠條及保管書，因此
    我們是基於愛惜公物的想法來做，並非意圖詐欺，79年度未
    請購即請台玉公司送貨，係基於訓練工作之急迫性及材料請
    購案件之完整性，且在台玉公司主動配合，同意以後歸還下
    ，由業務主辦人員向台玉公司先行借用，而因訓練是持續性
    的，故79年度所採購之蠶絲材料雖未用完，80年度仍繼續採
    購，又本件推廣課所請購之蠶絲材料係因改良場並無適當之
    保存場所，而交由台玉公司代為保管，並由台玉公司出具欠
    條及保管條，改良場得隨時前往提領，又送貨明細表因伊並
    未經手，亦不知其上所寫之內容，是本件案發後經核對始發
    現錯誤；又楊美鈴因出差需款2萬元，而改良場無此預算，
    故由台玉公司支付2萬元，並抵付該公司應交付之蠶絲材料
    10公斤，伊僅負責督導推廣課內各項計劃之執行，如行政管
    理有疏失，亦無圖利台玉公司之意云云。
五、經查: 關於79年度購置蠶絲材料部分：洪敦和代表台玉公司
    於同年5月25日到蠶蜂業改良場2樓會議室議價後，議定乾繭
    以每公斤690元，購買300公斤，計20萬7千元；平面繭以每
    公斤1千7百元，購買150公斤，計25萬5千元；手紡線每公斤
    2千元，購買159公斤，計31萬8千元；三項總價78萬元成交
    ，有議價紀錄附在偵字第2983號卷第57頁可稽。又洪敦和曾
    委請其不知情之女兒乙○○製作「送貨明細表」，記載自79
    年2月9日起至6月5日止，送貨上乾繭26.3公斤、手紡線137
    公斤至蠶蜂業改良場之各訓練處所供訓練使用；本案79年度
    蠶絲材料於議價完畢後並未再行交貨，而係扣除議價前已送
    貨之上乾繭26.3公斤、手紡線137公斤後，於同年6月20日由
    洪敦和書立尚欠上乾繭273.7公斤、平面繭150公斤、蠶絲線
    (即手紡線)22 公斤之欠條等情，亦據洪敦和在調查站訊問
    時供陳：台玉公司送貨情形係以前開送貨明細表為依據，自
    79年度所採購之78萬元蠶絲材料中扣除，其餘開立欠條交改
    良場收執等語 (見偵字第2983號卷第31頁)；並有「送貨明
    細表」、「欠條」各1紙附在偵字第2983號卷第351頁、350
    頁可查。蠶蜂業改良場購置之79年度之蠶絲材料中蠶絲線 (
    即手紡線)部分，台玉公司僅交付絲綿92公斤；此外，平面
    繭150公斤，上乾繭273.3公斤則尚由台玉公司保管中，已如
    前述。又，蠶蜂業改良場總務室書記王建貴於79年6月23日
    製作材料費78萬元之「粘貼憑證用紙」送至推廣課；由被告
    在該「粘貼憑証用紙」上之業務主管欄內蓋章通過後，再由
    助理研究員丙○○及助理楊美鈴，分別在「粘貼憑証用紙」
    上「驗收或証明」欄及「保管」欄內蓋章通過，用以表示該
    台玉公司79年度所標得之貨物，業經交付並驗收通過並由楊
    美鈴保管等情，亦有該「粘貼憑証用紙」在卷可證 (見偵查
    卷第526頁)。
六、關於80年度購置蠶絲材料部分: 蠶蜂業改良場80年度購置蠶
    絲材料，台玉公司僅交付上乾繭20公斤、上絲棉20公斤、平
    面繭10公斤、絲絨線2.5公斤，其餘尚未交付；而係由洪敦
    和於80年6月27日書立保管條記載「茲代蠶蜂業改良場代保
    管平面繭190公斤，上絲綿330公斤，上乾繭280公斤，右列
    貨物在本公司倉庫暫時保存.. 」等語之保管書1紙；於80年
    6月29日書立「茲代貴場保管絲絨線40公斤，該貨物在本公
    司水上倉庫保管無訛.. 」等語之保管書1紙；其後並未再交
    貨，即檢具統一發票提出蠶蜂業改良場請求付款等情，為被
    告丁○○及洪敦和所不否認，並有保管書2紙附在偵查卷第
    352頁、第353頁可參。蠶蜂業改良場總務室書記詹益貴於80
    年6月29日製作材料費85萬3千元、材料費8萬5千元之「粘貼
    憑證用紙」各1紙送至推廣課；由被告分別在該材料費85萬3
    千元、材料費8萬5千元之「粘貼憑證用紙」各1紙上之業務
    主管欄內蓋章通過後，再指示課員王正明及助理楊美鈴，分
    別在85萬3千元「粘貼憑証用紙」上「驗收或証明」欄及「
    保管」欄內蓋章通過；指示助理楊美鈴、技工劉玉滿，分別
    在8萬5千元「粘貼憑証用紙」上「驗收或証明」欄及「保管
    」欄內蓋章通過；用以表示該台玉公司80年度所標得之貨物
    ，業經交付並驗收通過並由楊美鈴、劉玉滿保管等情，有該
    「粘貼憑証用紙」2紙在卷可證 (見偵查卷第154頁、第160
    頁)。洪敦和於調查站訊問時即供稱：代管80年度採購蠶材
    料部分並無改良場人員前往台玉公司驗收云云 (見偵字第
    2983號卷第33頁)。證人羅玉滿於偵查時亦供稱: 伊在8萬5
    千元蠶絲材料粘貼憑証用紙上蓋章時，伊並未保管前開貨品
    ，當時並不知這批貨在那裡，後來貨運回來才知道是在洪敦
    和那裡等語 (見偵字第2983號卷第361頁背面)。參以: 且臺
    灣省政府民政廳80會計年度之支出憑証冊內並查無羅玉滿前
    往驗收或出差之紀錄，復有該粘貼憑證用紙影本1紙及臺灣
    省政府民政廳80年會計年度支出憑證冊在卷可憑 (見偵字第
    2983號卷第160頁)。又本件洪敦和遲至81年12月24日始交付
    平面繭310公斤、上絲棉330公斤、上乾繭312公斤，82年1月
    19日交付手紡線75公斤；復因上乾繭中，中、下繭之比率占
    百分之18.4，比率偏高，遂於82年2月22日補42公斤上乾繭
    ，亦有蠶蜂業改良場代保管領回紀錄、簡便行文表、簽呈各
    1紙在卷可考 (見偵字第2983號卷第133 134、135頁)。足認
    該改良場80年度購置之蠶絲材料並未全部驗收、交付改良場
    保管，僅係以保管條或欠條代替交貨，而於案發後仍須陸續
    交貨、驗收。
七、本件採購係採現貨交易方式，固據負責承辦採購之詹益宏、
    王建貴供明在卷。惟據王建貴於檢察官偵查時供稱：丁○○
    拿欠條來找伊說貨品沒地方擺放，是否可以欠條方式結案，
    伊看有欠條就在粘貼憑證上蓋章等語 (見偵字第2983號卷第
    256頁背面)。證人丙○○於偵查時亦陳稱：丁○○與王建貴
    有研商以欠條方式結案 (見偵字第2983號卷第253頁背面)。
    證人劉廷琦於偵查時亦供稱應該是申請採購單位提議用保管
    條等語 (見偵字第2983號卷第179頁正面)。參以，蠶蜂業改
    良場稽核小組監驗成員劉學湘 (改良場政風室主任)、林洋
    三 (改良場研究員)、劉廷琦 (改良場總務主任)、章加寶(
    改良場研究員兼秘書)等4人，主管驗收業務；明知洪敦和僅
    係交付部分蠶絲材料，其餘以保管書代交付，仍於80年6 月
    28日，在改良場購置財物驗收紀錄公文書上，載明於上開時
    間及該場內，對上開85萬3千元之貨物，於驗收結果欄內載
    明「符合」等文字 (見偵查卷第562頁)；顯見被告曾就台玉
    公司以保管書代交付之情事，與相關之總務室承辦人及政風
    室主管商量，並獲得稽核小組監驗成員之同意，始為驗收，
    並無隱瞞保管書代交付而施用詐術之情事。況且，台玉公司
    洪敦和書具欠條、保管書敘明代為保管後，已將此欠條、保
    管書交付蠶蜂業改良場附卷存查 (見偵查卷第350頁、第352
    頁、第353頁)，明示負有給付之義務並未推諉；此後台玉公
    司承擔保管物損壞之風險，亦未曾否認負擔此項蠶絲材料給
    付之義務；嗣於法務部調查局開始偵辦本案前之81年12月24
    日亦已交付平面繭310公斤、上絲棉330公斤、上乾繭312 公
    斤，82年1月19日交付手紡線75公斤；復因上乾繭中，中、
    下繭之比率占百分之18.4，比率偏高，遂於82年2月22日補
    42公斤上乾繭，亦有蠶蜂業改良場代保管領回紀錄、簡便行
    文表、簽呈各1紙在卷可考 (見偵字第2983號卷第133、134
    、135頁)，有如前述，據此，已難認被告與洪敦和對於應交
    付之蠶絲材料有如何不法所有之意圖，或圖得不法利益之可
    言。尚難執被告以欠條、保管書代交付，核與行政程序有所
    不符，即遽以貪污治罪條例第5條第1項第2款之利用職務上
    之機會詐取財物罪，或第6條第1項第4款圖利罪相繩。
    另據丁○○主張蠶絲、乾繭為極易吸濕受潮滋生霉菌之物，
    但改良場所在地苗栗地區濕度多在百分之80以上，並不利絲
    繭貯存，另改良場內之繭絲試驗等工廠，又有必須使用蒸氣
    之煮繭、繅絲，即加濕及定幅等機器，將使濕氣更重，尤不
    適合貯存絲繭等材料，加以改良場原預定存放材料之推廣中
    心大樓尚未建竣，故改良場見台玉公司 (在嘉義水上鄉) 既
    有貯存絲繭等材料之適當場所與設備，即經會計室、總務室
    及推廣課會商結果，沿用前將水泥貯放包商處之舊例，認可
    借用台玉公司保管場所貯放，且同時要求台玉公司出具欠條
    及保管書等情。及台玉公司洪敦和書具欠條、保管書敘明代
    為保管後，已將欠條、保管書交付蠶蜂業改良場，明示負有
    給付之義務，並承擔保管物損壞之風險，於事後亦已送交完
    畢，均如前述；另據蠶蜂業改良場職員戊○○於本院審理中
    證稱「採購業務應在買賣後馬上交才合乎程序，但事實上，
    場裡沒有地方存放，場裡簽准後，也可放在廠方。事實上台
    玉公司也未向場裡要求保管費，所以我們場裡沒有造成損失
    」等語 (本院94年1月18日審判筆錄第10頁)，則被告丁○○
    指示楊美鈴所為之前開記載，所為縱不合於行政規定，然並
    無使台玉公司獲取任何實質利益，對蠶蜂業改良場亦未有何
    種損害。據此，則被告丁○○在上開「黏貼憑證用紙」上蓋
    章，實難謂為不實，且亦不致對該改良場造成何種損害，核
    與刑法第213條公務員登載不實罪，須以明知為不實之事項
    ，而為虛偽之登載，並以足生損害於公眾或他人之要件不符
    ，是亦無從以該罪相繩。
八、查臺灣省基層建設第1期3年計劃第二 (79)年度實施計劃八
    加強改善偏遠地區居民生活計劃，於78年4月間即已編定；
    而本件79年度採購部分，改良場推廣課卻遲至79年4月11日
    始填寫79年度訓練課程所需蠶絲材料之請購單，並於79年5
    月25日與台玉公司議價成交；然台玉公司早於79年2月9日起
    即開始送蠶絲材料至各訓練處所等情，固為被告所不否認。
    然為臺灣省基層建設第1期3年計劃第二年度實施計劃－八加
    強改善偏遠地區居民生活計劃之實施，須有蠶絲材料，此乃
    不爭之事實。被告為計畫之順利進行先向台玉公司商借蠶絲
    材料，於嗣後果若台玉公司得標，則於應送材料中扣抵，果
    若台玉公司未能得標，則由得標公司以同種類、數量之材料
    返還，尚難認有不法之可言，亦難認詐術之施用。
九、原審同案被告洪敦和於偵查時供稱：丁○○好像有向伊要過
    估價單云云 (見偵字第2983號卷第424頁)。被告於原審法院
    審理時亦供稱：推廣課申請採購時會附估價單予總務室參考
    等語 (見原審83年12月9日訊問筆錄)。足見估價單係洪敦和
    向熟識之廠商索取後交予被告丁○○轉交改良場總務室以資
    應用，係屬實情。然再查，證人即估價單上楠太公司黃嬌娥
    負責人於偵查中證稱：估價單是丁○○要的，忘記是丁○○
    或劉先生打電話的等語 (見偵字第2983號卷第206、207頁)
    。證人即欣欣公司負責人劉瑞源亦證稱：估價單係洪敦和說
    改良場買貨物要報價，伊親自交給洪敦和的等語 (見偵字第
    2983號卷第208、209頁)。則該等估價單確係由案外人楠大
    公司等所開立，並非虛偽不實。再查，原審同案被告王建貴
    (承辦本件79年度之採購)於偵查時供稱：推廣課請購時就附
    上3家廠商之估價單等語 (見偵字第2983號卷第156頁至158
    頁)。原審另同案被告詹益宏 (承辦80年度之採購)於偵查時
    亦供稱: 推廣課請購時就附上廠商估價單等語 (見偵字第
    2983號卷第327頁背面)，顯見被告並未隱匿估價單係由其所
    提出之實情。然查，採購程序如何進行及決定通知何家公司
    議價，本係總務室之職掌，而非推廣課之職務 (見偵查卷第
    554頁至第557頁簽呈)。從而，廠商所提出之估價單是否符
    合規定，如何決標? 是否通知特定廠商議價? 亦係總務室之
    職權，核與被告無涉；自無因被告提出估價單，而陷於錯誤
    之可言。因而尚難以被告提出廠商之估價單，而推定其有何
    犯行。
十、被告丁○○指示楊美鈴於洪敦和79年6月20日書立之欠條上
    分別記載「79年11月10日收蠶絲10公斤」、「洪敦和於80年
    10月14日交貨，價值新台幣35萬7千元整」 (見偵查卷第350
    頁)部分：
    (一)按刑法第213條之公務員登載不實罪，係以公務員明知為
      不實之事項，而登載於職務上所載之「公文書」為要件。
      至於公文書依刑法第10條第3項規定，係公務員職務上所
      製作之文書。本件洪敦和所書立之欠條或保管條，其性質
      係作為台玉公司保管蠶絲材料之憑証，應屬私文書而非公
      文書。再被告丁○○等於欠條上所為之註記應屬備忘或証
      明性質，並非免除台玉公司之給付義務或交予台玉公司作
      為改良場已收受蠶絲材料之憑証。尚難逕認被告於欠條上
      所為之上開註記行為係公務員明知為不實之事項，而登載
      於職務上所載之「公文書」。
    (二)另查證人黃肇育於調查站訊問時陳稱伊於79年10月間以
      141萬餘元承包前開改良場推廣中心視聽系統新設工程，
      前開視聽工程項目曾列有180吋大電視投影機及昇降螢幕
      ，因經費不足而刪除投影機項目。嗣因改良場急需投影機
      及螢幕設備，又無預算，乃於得標時向我商借投影機及電
      動後照螢幕。伊即基於整體施工配合，乃安裝300吋大電
      視投影機及電動後照螢幕等部分 (見偵字第2983號卷第46
      頁)。300吋大電視投影機成本為21萬元，電動後照螢幕成
      本為13萬1元 (見偵字第2983號卷第47頁)。改良場向伊借
      很久，伊亦向改良場催很多次，後來才以洪敦和之貨款抵
      付等語 (見偵字第2983號卷第367頁)。再300吋大電視投
      影機原廠商報價為16萬元，電動後照螢幕原廠商報價為28
      萬元，有原審卷附80年6月工程預算書可稽。但最後黃肇
      育以進貨發票上不含營業稅之123,810元及20萬元為其成
      本 (見原審卷附大地公司進貨發票)，加一成為安裝費用
      ，湊為整數後為其售價，而電動後照螢幕80年間售價為27
      萬5千元，亦有國際牌臺灣總代理國齊股份有限公司說明
      書附原審卷可稽，是黃肇育於改良場所裝設300吋大電視
      投影機及電動後照螢幕並無利可圖，至於洪敦和部分，本
      已取得貨款，而實際上未保管貨物已如前述，是渠將欠條
      上之貨品折價抵付改良之300吋大電視投影機及電動後照
      螢幕價款更是無利可圖。黃肇育、洪敦和既無利可圖，尚
      難認被告此部分有圖利黃肇育、洪敦和之主觀犯意，被告
      此部分尚不成立貪污治罪條例第6條第1項第4款之圖利罪
      及刑法第216條、213條之罪。
十一、本件公訴意旨另認洪敦和意圖為自己不法之所有，明知其
      交送運物實際為較便宜，每公斤960元之絲棉，且僅交付
      92 公斤，竟於送貨明細表上列載79年2月9日起至6月5日
      止，送貨手紡線計137公斤，並據以開立發票向蠶蜂業改
      良場請款，使該場會計、出納人員陷於錯誤，如數付款，
      洪敦和因此詐得其中差額225,680元之款項。原判決並認
      被告丁○○就此部分與之有共同之之犯意聯絡及行為分擔
      ，而認被告與洪敦和共犯利用職務上之機會詐欺財物罪。
      訊據被告丁○○否認有上開犯行，辯稱: 因為會計年度結
      束，台玉公司先將明細表送給主辦小姐楊美鈴核對，再送
      到我這裡，我沒有核對出來。我當時太信任楊小姐，我看
      到他有修改過數字，原本上面增寫11.3(花材室)及合計欄
      26.3公斤有經過修改，我看他有認真核對，所以我就沒有
      實際再去核對，最後經過付款後，這明細表是回到楊小姐
      那裡保管，案發後我們找出來經楊美鈴、丙○○清查核對
      才發現 (本院94年4月27日筆錄)。查洪敦和已死亡 (經最
      高法院判決不受理確定)，惟其於本院前審之前對此辯稱:
      沒有詐欺，送貨明細表上之手紡線應係絲棉之誤，該明細
      表為伊女兒乙○○所繕寫，因其不熟悉業務情形，以致發
      生錯誤，而伊是應改良場之要求才代為保管該蠶絲材料，
      公司當時確有該等蠶絲材料等語。查卷附之送貨明細表 (
      見偵字第2983號卷第351頁)係洪敦和之女乙○○所繕寫，
      已據洪敦和陳明於本院前審之前在卷，並據洪敦和之子甲
      ○○於本院審理中到庭證述在卷 (本院94年1月18日審判
      筆錄)，查乙○○現長住美國，本院傳喚無著，惟據其於
      所出具經我國駐美國臺北經濟文化代表處認證之「證明書
      」 (寄由甲○○提出於本院，附本院卷)陳稱: 上開明細
      表確係其所繕寫，因其對台玉公司業務不熟，而將「絲棉
      」誤認為「絲線」，而「絲線」俗稱「手紡線」，因此將
      「絲棉」誤載為「手紡線」等語。查乙○○出具之證明書
      係審判外之書面陳述，依刑事訴訟法第159條第1項之規定
      ，原則上不得作為證據，惟因有同法第159條之5之情形，
      因此本件得為證據，併此敘明。查洪敦和於調查站訊問時
      稱「本 ()年9月間偵辦本案後，該場有關人員找我到改
      良場結算我所代管之材料貨品時，丙○○指出79年度加工
      訓練台玉公司僅送絲棉及上乾繭，並未送交手紡線，且有
      數筆送貨並非加工訓練所用，我始發現該送貨明細表記載
      有誤，並與該場重新核算所欠貨品數量、價值」 ( 偵查
      卷第31頁背面)，於偵查中稱「送貨明細表是我小孩寫的
      ，我叫他寫的，送貨數量我和他講的」 (偵字卷第425背
      面)。丙○○於偵查中陳稱「是丁○○被調查後，從楊美
      鈴那裡找到送貨明細表，找廠商核對，當時有四人核對，
      是丁○○、洪敦和、楊美鈴及我四人核對」、「那張明細
      表是在報紙登載調查站調查後，楊美鈴拿出來才看到」 (
      偵查卷第387頁、388頁背面)。被告於偵查中亦稱送貨明
      細表係在調查站才看到 (偵查卷第417頁)。劉學湘於偵查
      中陳稱上開明細表係於楊美鈴保管的資料影印的 (偵查卷
      第258頁背面)，而楊美鈴於本院審理中亦證稱本件明細表
      有送其整理，經大家核對後，詢問使用單位後更改，再放
      在推廣課等語 (本院94年1月18日審判筆錄)。而上開送貨
      明細表經蠶蜂業改良場人員及洪敦和事後核對結果，發現
      其上手紡線為蠶絲棉之誤，台玉公司亦同意依核對結果追
      補歸還等語之資料，亦有紀錄1紙在卷可稽 (偵查卷第375
      頁)，證人戊○○於本院亦證稱上開手紡線係絲棉之誤，
      有向台玉公司要求補足 (本院94年1月18日審判筆錄)。另
      查上開明細表原本上，其內容亦確經楊美鈴修正過，是亦
      堪信被告丁○○所辯並非無稽。綜上堪認本件台玉公司之
      送貨明細表係乙○○所繕寫，其將「絲棉」載為「手紡線
      」固與事實不符，然此不符，則尚無證據足認係出於洪敦
      和或被告之教唆而故意為之，亦無證據足以證明被告丁○
      ○明知其上之記載不符，而出於圖利台玉公司之意圖，或
      出於與洪敦和共同向蠶蜂業改良場詐取差價之不法意圖，
      致故為不實之審核，從而，此部分亦無證據足認被告與洪
      敦和有共同圖利或詐欺之犯行。
十二、綜上所述，本件公訴意旨所指被告丁○○之犯罪，均無確
      切證據足以證明，其犯罪不能證明，原審認被告丁○○犯
      有貪污治罪條例之利用職務上機會詐取財物罪，而予論罪
      科刑，尚有未合。被告丁○○上訴否認犯罪，指摘原判決
      不當，為有理由。應由本院將原判決關於丁○○部分撤銷
      ，對被告丁○○為無罪之諭知。
據上論斷，應依刑事訴訟法第369條第1項前段、第364條、第301
條第1項，判決如主文。
本案經檢察官蔡薰慧到庭執行職務。
中　　華　　民　　國　　94　　年　　6 　　月　　21　　日
　　　　　　　　　刑事第十五庭審判長法　官  陳榮和
　　　　　　　　　　　　　　　　　  法　官  張正亞
　　　　　　　　　　　　　　　　　  法　官  蔡國在
以上正本證明與原本無異。
檢察官如不服本判決，應於收受送達後十日內向本院提出上訴書
狀，其未敘述上訴之理由者並得於提起上訴後十日內向本院補提
理由書（均須按他造當事人之人數附繕本）。
                                    書記官  耿鳳君
中　　華　　民　　國　　94　　年　　6 　　月　　21　　日
